---
title: "Preprocesamiento Titanic"
author: "Javier Martín Acevedo"
date: "2026-03-23"
output: html_document
---
```{r setup, include=FALSE}
knitr::opts_chunk$set(echo = TRUE)
```
## 1. Fichero de datos
Cargad el fichero titanic_dataset.xlsx y examinad el tipo de datos que contiene.
A continuación, verificad la consistencia del identificador. Debe existir un único 
identificador para cada pasajero. De no ser así, corregid los datos adecuadamente. 
Si el identificador está repetido pero los datos son correctos, asignad un identificador único.

```{r libraries, message=FALSE}
library(readxl)
library(dplyr)
```
```{r carga}
titanic <- read_excel("titanic_dataset.xlsx")
head(titanic)
```
```{r estructura}
str(titanic)
```
```{r duplicados}
length(unique(titanic$PassengerId)) == nrow(titanic)

duplicados <- titanic %>%
  group_by(PassengerId) %>%
  filter(n() > 1)
duplicados
```

## 2. Variables cuantitativas
Revisad variables cuantitativas, valores perdidos y posibles formatos erróneos.
En primer lugar, si la variable no se ha interpretado como numérica, debéis realizar la conversión oportuna.
A continuación, examinad los valores, identificando posibles valores erróneos. En el caso de valores erróneos,
sustituidlos por NA. Si hay valores vacíos, sustituidlos por NA también. Más adelante revisaremos si existen
valores extremos (outliers).
Para estructurar este apartado, realizad un subapartado para cada variable cuantitativa. Podéis acompañar
el análisis de gráficos si lo consideráis oportuno.

### 2.1 Age
### 2.2 SibSp
### 2.3 Parch
### 2.4 Fare
### 2.5 Family size
Cread una variable FamS (FamilySize) (tamaño familiar) a bordo, que contenga el total de SibSp y Parch
(+1 para incluir el propio pasajero). Mostrad su distribución gráficamente.

## 3. Variables categóricas
Revisad los valores de las variables categóricas y realizad las transformaciones oportunas. Organizad esta
sección en distintas subsecciones, una para cada variable.

### 3.1 Survived
### 3.2 Pclass
### 3.3 Sex
### 3.4 Embarked

## 4. Variables de tipo texto
Revisad los valores de las variables de tipo texto. Podéis agrupar todo el proceso en un único chunk de
código.

## 5. Valores extremo
En este apartado revisamos valores extremos (outliers) en dos variables de interés: edad y tarifa.

### 5.1 Age
Visualizad la distribución de Age. Identificad posibles valores extremos e interpretad. Al visualizar la distribución, reflexionad si se tratan de valores erróneos o extremos. Si es necesario, sustituid por NA. Justificad
vuestra elección. Más adelante se realizará la imputación.

### 5.2 Fare
Revisad los posibles outliers en la tarifa (Fare). Visualizad la distribución y reflexionad si se tratan de valores
erróneos o extremos. En caso de valores erróneos, sustituid por NA. Justificad vuestra elección. No hace falta
realizar la imputación.
A continuación, mostrad la lista de pasajeros con las 10 tarifas de tiquets más altas.

## 6. Correlaciones
En este apartado calcularemos correlaciones entre variables cuantitativas y su relación con la supervivencia.
Estructurad este apartado en los subapartados siguientes.

### 6.1 Matriz de correlaciones
Calculad una matriz de correlaciones entre variables cuantitativas, incluyendo también FamS y Survived (en
valor numérico). Visualizadla e interpretad el resultado.

### 6.2 Variables más correlacionadas con supervivencia
Mostrad una tabla con las variables ordenadas de más a menos correlación con Survived (numérica).

## 7. Imputación
Revisad qué variables presentan valores perdidos. A modo ilustrativo, imputad Age (edad) usando kNN
(librería VIM), tomando como predictores el resto de variables numéricas u ordinales y un tamaño de vecinos
igual a 5.
Mostrad los valores imputados en una tabla.

## 8. Tabla resumen
Calculad medidas de tendencia central y dispersión (robustas y no robustas) para variables cuantitativas y
presentad dos tablas:

Tendencia central: media y mediana

Dispersión: desviación estándar y MAD (desviación absoluta respecto de la mediana)

Agrupad por Pclass y Sex y mostrad las tablas.
Finalmente, guardad los cambios realizados en un fichero con nombre titanic_dataset_clean.xlsx.
